【裁判字號】    98,台上,3157
【裁判日期】    980605
【裁判案由】    偽造有價證券
【裁判全文】
最高法院刑事判決            九十八年度台上字第三一五七號
上  訴  人  甲○○
上列上訴人因偽造有價證券案件，不服台灣高等法院台中分院中
華民國九十五年十月二十五日第二審更審判決（九十五年度上更
(一)字第一一一號，起訴案號：台灣台中地方法院檢察署九十二年
度偵字第二五九０號），提起上訴，本院判決如下：
    主  文
原判決撤銷，發回台灣高等法院台中分院。
    理  由
本件原判決認定：上訴人甲○○基於意圖供行使之用，而偽造有
價證券之犯意，於民國八十六年一月底某日，明知王漢秋（已改
名為王濬承，下仍稱王漢秋）交付其所有之支票，委託上訴人代
向他人借款之用，並未授權甲○○代為簽發本票，竟為借款供擔
保之便，在彰化縣和美鎮○○路五十四號住處，於如原判決附表
所示之二紙本票之發票人欄上，先簽發自己為名義之發票人後，
因發票人欄已無空位，遂在本票中間空白處，亦以發票之意思，
接續地偽簽「王漢秋」之署押各一枚，偽造王漢秋亦為共同發票
人之二紙本票之有價證券後，於八十六年一月三十一日，在台中
縣龍井鄉某處賴金樹之車上，行使交付予賴金樹，作為向賴金樹
借款擔保之用，而行使該部分偽造之有價證券，賴金樹因此借款
新台幣六萬元予上訴人等情。因而撤銷第一審之科刑判決，改判
仍論上訴人以意圖供行使之用，而偽造有價證券罪，處有期徒刑
壹年捌月；並為相關從刑宣告之判決。固非無見。
惟查：（一）票據為文義證券，票據上之權利義務，應遵守票據
之文義性，基於「外觀解釋原則」與「客觀解釋原則」，悉依票
據記載之文字以為決定，不得以票據以外之具體、個別情事資為
判斷資料，加以變更或補充。依卷內資料，卷附之系爭本票二張
，其格式係就「受款人」、「發票人」、「付款地」各欄分別印
製明確，「受款人欄」與「發票人欄」中間有「付款地欄」予以
區隔。而上訴人係簽署王漢秋之姓名於該本票之「此致……」之
後即受款人欄內，並未將其姓名列於發票人欄（九十一年度偵字
第二四二四一號卷第二十六頁反面）。由該外觀記載之文字，依
一般社會通念及日常情理判斷，能否認王漢秋亦係發票人之一？
非無研求餘地。原判決在理由內說明以：實務上，本票之擔當付
款人均為金融業者，始有記載擔當付款人之實益，且會於本票上
載明擔當付款之意旨，以杜爭議。而於本票上「此致」二字後所
為之個人或金融機構名義，依卷附市面上之本票樣式以觀，該等
名義人有可能是受款人、擔當付款人或因發票人欄位不夠而為發
票人等各種身分不一而足……因系爭二紙本票之受款人欄未載受
款人姓名，且王漢秋係借款人，不可能為受款人，因此在「此致
」後簽署王漢秋之名顯非受款人之意。再者，王漢秋個人並非金
融業者，亦未載明王漢秋擔當付款之旨，故在「此致」後簽署王
漢秋之名亦非表示由王漢秋擔當付款之意。末觀之上訴人以自己
名義書寫付款地、發票人姓名後，附近即無其餘空白欄位可再填
寫另一發票人之姓名，故上訴人簽署王漢秋之姓名於發票人及付
款地欄位上頭之「此致」字樣後面，應係發票人欄位不夠填寫，
始會應賴金樹先前之要求，而基於共同發票之意，填載王漢秋之
名於「此致」之後等旨。因認本件上訴人在本票上簽署王漢秋之
名，當係以發票之意思而為之，而為不利於上訴人之認定（原判
決第七頁第七行至第八頁第五行）。顯然係以票據以外，上訴人
簽發票據之目的，及賴金樹之證言等具體個別情事，資為判斷資
料，加以補充而為解釋，難謂合於票據之文義性，是否適法？饒
堪研求。（二）卷宗內之筆錄及其他文書可為證據者，審判長應
向當事人、代理人、辯護人或輔佐人宣讀或告以要旨，刑事訴訟
法第一百六十五條第一項定有明文。原判決採王漢秋對賴金樹提
出涉嫌行使偽造有價證券罪告訴之刑事告訴狀，及該案件之台灣
台中地方法院檢察署九十一年度偵字第二四二四一號不起訴處分
書，資為判決之基礎（原判決第三頁倒數第二、三行、第八頁倒
數第二、三行）。然並未依上開規定於審判期日將上開文書向當
事人、辯護人宣讀或告以要旨，以踐調查證據程序，有原審九十
五年十月十一日審判筆錄在卷可考，自有應於審判期日調查之證
據未予調查之違背法令。上訴意旨執以指摘，非無理由，應認原
判決仍有撤銷發回之原因。
據上論結，應依刑事訴訟法第三百九十七條、第四百零一條，判
決如主文。
中    華    民    國  九十八  年    六    月    五    日
                      最高法院刑事第三庭
                          審判長法官  林  增  福
                                法官  張  清  埤
                                法官  陳  世  雄
                                法官  蔡  國  在
                                法官  韓  金  秀
      本件正本證明與原本無異
                                      書  記  官
中    華    民    國  九十八  年    六    月    八    日
                                                      K


司法院資訊處製作；財團法人民間司法改革基金會備份。
